【裁判字號】    93,保險小上,4
【裁判日期】    951127
【裁判案由】    給付保險金
【裁判全文】
臺灣臺中地方法院民事判決           93年度保險小上字第4號
上  訴  人  國華人壽保險股份有限公司
法定代理人  乙○○
訴訟代理人  丙○○
被 上 訴人  甲○○
上列當事人間請求給付保險金事件，上訴人對於民國93年10月4
日本院臺中簡易庭93年度中保險小字第2號第一審判決提起上訴
，本院判決如下：
    主  文
上訴駁回。
第二審訴訟費用新台幣壹仟伍佰元由上訴人負擔。
    理  由
一、上訴人之法定代理人於訴訟中由翁一銘變更為乙○○，有公
    司變更登記表影本1紙附卷可憑，茲據其聲明承受訴訟，依
    民事訴訟法第170條、第175條第1項之規定，核無不合，應
    予准許。
二、按對於小額程序之第一審裁判之上訴或抗告，非以其違背法
    令為理由，不得為之。上訴狀內應記載上訴理由，表明：原
    判決所違背之法令及其具體內容及依訴訟資料可認為原判決
    有違背法令之具體事實，民事訴訟法第436條之24第2項、第
    436條之25 ，分別定有明文。又所謂判決有違背法令，乃指
    判決不適用法規或適用不當，亦為同法第468 條所明定，此
    亦為小額事件之上訴程序所準用（民事訴訟法第436 條之32
    第2 項參照）。而以判決有不適用法規或適用不當為上訴理
    由時，其上訴狀或理由書應有具體之指摘，並揭示該法規之
    條項或內容，若係成文法以外之法則，應揭示該法則之旨趣
    ，倘為司法院解釋或最高法院之判例，則應揭示該判解之字
    號或其內容，如依民事訴訟法第469條所列第1款至第5 款事
    由提起上訴時（第6款未準用，參照民事訴訟法第436條之32
    第2 項規定），其上訴狀或理由書應揭示合於該條款之事實
    ，上訴理由狀如未依此項方法表明者，即難認為已對原判決
    之違背法令有具體之揭示，其上訴自難認為合法（最高法院
    71年台上字第314號判例要旨參照）。
三、上訴人對第一審判決提起上訴，依其上訴狀所載理由，除援
    引原審所為各項攻擊防禦方法（複保險部分因大法官釋字第
    576號釋文已作統一解釋不再主張），另主張略以：
  (一)原判決理由要領所載(一)關於第1項爭點，就被上訴人遭受傷
    害輕重之認定，係以高雄市警察局苓雅分局凱旋派出所提出
    之車禍處理登記簿及財團法人天主教聖功醫院所出具之診斷
    證明書等記載為據，並指「原告於93年4月提出之答辯狀，
    亦曾表明該項事項，被告不為爭執，在被告未能提出更明確
    之證據證明系爭事故未發生，衡諸常情事理，應認本件保險
    事故確有發生而符合請領保險金之約定」云云。惟查本件保
    險事故確曾發生，但係屬於微傷，而非被上訴人所任意誇大
    之鉅傷，依其輕微傷勢及實際醫療情形，僅可請領醫療保險
    金新台幣（下同）5,692元，且經其具領訖，超過部分於法
    無據，乃為上訴人所拒，致因而引起訴訟。此外上訴人之訴
    訟代理人於93年3月8日在原審庭訊中，並曾指駁「原告在兩
    家醫院中的部分自費項目，經我們公司徵信員之徵信結果，
    原告是購買美白等保養商品，與系爭保險無關。」所表之真
    意更為顯然。又93年4月上訴人於原審所提出答辯狀，對於
    被上訴人所虛張之傷勢爭執尤烈，且曾聲請調閱前開警局車
    禍處理登記簿及聖功醫院之病歷為證，依警局所載被上訴人
    僅「左手掌擦傷，身體些微痛楚。」聖功醫院當日之急診病
    歷則載有檢驗項目：「胸部及左手照Ｘ光，結果均正常。」
    且自事故發生之翌日起至同月13日止之7日內，被上訴人均
    未曾就醫為任何診治，依常理推斷，其所受之微傷應已痊癒
    。基諸以上各種確鑿事證，被上訴人當日之傷勢，可謂微不
    足道，上訴人所給付之醫療保險金5,692元，應已綽綽有餘
    ，被上訴人在第一審提起本件之訴，顯係藉機斂財，逾越損
    害填補之本旨，法所不容。原審既以警局之車禍處理登記簿
    及聖功醫院病歷等記載作為本件保險故發生之依據，竟對其
    中所載傷勢輕微之真相視若無睹，可見原審所推理之結果，
    與確定之事實，在客觀上不相符合，依79年3月6日最高法院
    79年度第1次民事庭會議記錄所示，乃屬違背論理法則偏離
    判決確定事實之違背法令。
  (二)原判決理由要領(二)關於第2項爭點，就台中醫院部分所為之
    論斷理由，原審竟將上訴人視為侵權行為人，以侵權行為損
    害賠償請求權取代契約上之請求權，無視侵權行為損害賠償
    請求權與本件依保險契約所為之契約上請求權係屬截然不同
    之請求權基礎，而範圍更大不相同；又原審判決完全忽略普
    通法與特別法之分野，並漠視雙方契約之約定，強將民法債
    編之一般規定納入保險法特別規定範圍，自屬判決適用法規
    不當。再者，台中醫院曾於93年6月10日函覆原審法院，指
    稱：「…病人每次自費買了許多保養品，包括卸妝、化妝水
    、美白、防曬及傷口修補等保養品…一般人很少照顧身體用
    臉部照顧標準。」弦外之音，已否定被上訴人之不當浪費行
    為。原審法院竟強辭為被上訴人飾卸，謂其「有高於醫療專
    業上要求之可能…」，惟依一般經驗法則可知，保養品為美
    容產品，通常均陳列於百貨公司專櫃中展售，並非藥品，自
    無療效而與治療無涉，原審初則誤認該等化妝美容保養品具
    有療效屬於治療所必要，繼又強稱此等美容用品高於醫療專
    業上要求，倘該等美容保養品果為治療所合理必須，又何來
    所謂高於醫療專業上要求之說，其言論顯已自相矛盾，且違
    背一般經驗法則，自屬判決違背法令。
  (三)原判決理由要領(二)關於第2項爭點，就同仁中醫診所部分所
    為之論斷理由，有違反證據法則、論理法則經驗法則之違背
    法令：一般中草藥, 如經遵依中藥典所載方劑炮製為成藥，
    無論其為丸、散、丹、膏，皆冠以一定之名稱，載明出處及
    所含之各種生草藥成分，並經衛生主管核許，發給許可證，
    方得入藥及製售，如配方內容相異即屬偽藥，斷無同一名稱
    之成藥，而有兩種以上不同之配方組成之理。原判決理由要
    領於本項中載稱「…況查，原告所購買之如意金黃散與被告
    提出之如意金黃散名稱雖同，惟中醫藥方常有同名而方劑內
    容不同之情形，是本件二者組成配方是否完全相同，亦難率
    斷。」竟將中醫藥方與成藥方劑相提並論，不禁令人啼笑皆
    非。查上訴人自網路下載之「如意金黃散」，附有組成配方
    及適應症，並載明其出處於「外科正宗」。而同一名稱之成
    藥是否有兩種不同配方之可能，只需去函衛生主管機關查詢
    ，即可一索而得。又依聖功醫院急診病歷顯示，被上訴人傷
    勢至為輕微，且與警局車禍處理登記情形互相吻合，可見被
    上訴人經聖功醫院診治後，即已漸次復原，其在第7天後之
    傷勢究係因何而起，實屬不可思議，況同仁中醫診所函覆原
    審法院，竟稱無法提出病歷紀錄，僅能憑印象描述，跡近塞
    責，又自稱其診所很小，但被上訴人竟在該診所就診達68次
    之多，療效如何，已難令人無疑。矧原判決於簡化爭點2中
    記載「同仁中醫診所出具收據中如意金黃散23,800元（每次
    3塊350元…）」與原審卷附之該診所回函所稱如意金黃散每
    片100元亦見歧異，調查證據之結果與法院判決之論據相互
    矛盾，對判決結果自生有影響，原審法院亦未表明其得心證
    之理由，又安能謂為合法。
  (四)被上訴人所附加之平安保險「每次傷害醫療保險金限額」為
    50,000元，並於投保時勾選不須「以社會保險金分攤平安保
    險之傷害醫療保險金給付」，因享有優惠之保險費率，依系
    爭平安保險契約第6條約定，上訴人僅能就其實際醫療費用
    ，超過社會保險給付部分，給付「實支實付傷害醫療保險金
    」。被上訴人於申請保險給付時，所提出之醫療費用單據，
    台中醫院部分，所列總額雖為32,688元，但其中健保僅可申
    報7,344元，其餘25,344元則為部分負擔及自付之合計數；
    同仁中醫診所部分，所列總額為44,190元，其中部分負擔加
    自費則為24,750元。綜計被上訴人在該兩醫療院所實際支付
    之總金額為50,094元，適及「每次傷害醫療保險金限額」之
    上限，計算如此精準，不能不令人嘆為觀止。查被上訴人所
    遭之事故本屬微傷，此觀於警方車禍處理紀錄及聖功醫院急
    診所為之各項醫療處置自明，而該醫院所開之健保費用明細
    表，治療費用僅有285元，已可窺見被上訴人傷勢之端倪，
    且被上訴人於當日急診後離去，其後之7日中並無任何就醫
    紀錄，尤堪資為其已告痊癒之明證，惟上訴人為求息事寧人
    ，勉強於92年12月19日將理賠款5,750元匯入被上訴人中國
    信託商業銀行台中分行之帳戶中，並經被上訴人受領訖，是
    其於93年元月所提起之本件訴訟，訟爭標的金額僅能止於差
    額之44,308元。再者，被上訴人經聖功醫院醫療處置後第8
    日開始，被上訴人無端分向台中醫院及同仁中醫診所求診，
    不惜虛靡金錢自費購買美容保養品及其他健保不能給付非屬
    療傷必須之如意金黃散，無疑係訛輕為重，難以取信。則以
    被上訴人於車禍當日經醫療處置後，未再繼續就醫達7日之
    久，已足證明此項車禍所受之微傷療程已告結束，則其於第
    8日後重起爐灶及種種不當之非醫療必要支出，自堪滋疑，
    是原判決理由要領(三)所指「原告並無拋棄其餘請求之意思」
    ，似係出於誤解。此外，依上所述，就表面觀之，被上訴人
    自費支付50,094元，僅能申請給付50,000元，相抵後似乎無
    利可圖，但其中藏有玄機，蓋被上訴人另分向國泰、大都會
    、蘇黎士、保誠等四家壽險公司投保類似之醫療險，使用不
    當方法浪費醫療資源，志在謀取不當得利，有違誠實信用及
    保險為最大善意契約之旨。
  (五)高雄市政府警察局苓雅分局車禍處理登記簿上載被上訴人僅
    左手掌擦傷，身體些微痛楚，而聖功醫院當日之急診病歷摘
    要表所載診斷病名為胸部挫傷及左手擦傷，並經照Ｘ光結果
    均正常，與警方登記簿內容相符。然台中醫院及同仁中醫診
    所之就醫日期均在車禍事故發生之7日後，且憑空將受傷部
    份左手掌變為右腰，已啟人疑竇，又台中醫院於94年1月4日
    回覆原審函文中所附之病歷摘要及繳款證明書，其診斷亦僅
    載稱「右腰部及左胸多處擦傷」，醫療費用則自92年4月14
    日起計至92年8月29日止，並未提及所謂之「下肢多處挫傷
    」，旬日後再經原審去函索閱相關資料，該醫院終於94年2
    月3日致覆，所檢附被上訴人病歷記錄，診斷病名與前函病
    歷摘要內容互見歧異，增列「下肢多處挫傷」為車禍時所未
    見，實屬天外飛來。再者，依前揭病歷記錄所見，被上訴人
    於車禍之前曾因乳房良性腫瘤在該醫院整型外科就醫，而事
    故發生後之92年4月14日至8月29日間曾至該醫院就診9次，
    其中涉及傷害之診療僅有92年4月14日、92年4月18日及92年
    4月25日（此次並兼治痤瘡）3次，自92年5月16日起至8月29
    日間就診6次，診斷病名分別為乳房良性腫瘤、痤瘡即青春
    痘、其他皮膚良性腫瘤、心悸、子宮早期收縮、子宮出血、
    粘液性子宮頸息肉、月經週期不規則、便秘等，皆與系爭之
    傷害保險毫無關聯，竟一併矇請給付，豈能謂合乎誠實信用
    之理。又被上訴人於94年8月9日所提之民事答辯續狀第2點
    自稱「…被上訴人身為女性，手部及腳部留下幾處疤痕及黑
    色斑疤非常在意…」，究竟其腳部傷痕、疤痕及黑色斑疤從
    何而來，未據述明原因及立證以實其說，況其購買之保養品
    與醫院所述「…腹部左胸擦挫傷癒合後的保養需類似臉部保
    養…」施用部位顯然不同，在療傷上亦無此必要，矧被上訴
    人於94年4月份以後因乳房良性腫瘤、痤瘡、其他皮膚良性
    腫瘤診治之需要方大量購買保養品，尤足稽證並非施用腹部
    左胸擦挫傷部位，且距車禍發生日已歷數月，該胸腹所受之
    微傷亦早已癒合，被上訴人以欺罔手段自費購買與傷況無關
    之保養品，顯係基於不當之利得，自非法之所許。
  (六)綜上，依財團法人天主教聖功醫院歷摘要表記，被上訴人當
    時僅胸部及左手受挫傷微傷，且經照Ｘ光顯示正常，如尚有
    腰部或腳部之傷害，斷無漠置不問之理，且僅有一次就醫，
    即未再治療，其傷勢應甚輕微，故無須繼續治療，迨歷一週
    之後方另起爐灶陸續就診於其他醫療院所，受傷情節撲朔迷
    離，前後部位形成南轅北轍，幾難置信，而同仁中醫診所之
    診療期間長達半年，用藥處方超越常情，又未依醫師法第12
    條規定建立病歷資料，致無從查證，真偽難辯，被上訴人復
    未能提出其他可供調查之確證，顯非屬合理必須之醫療費用
    ；此外被上訴人於台中醫院就診期間內之治療，僅一部分針
    對外傷，居多均係對於良性腫瘤、青春痘、心臟內科、婦科
    疾病之診療，故該期間所有自費藥品是否全為治療因車禍所
    致之傷頓生疑問，理應由被上訴人提出具體事證證明，否則
    其所為給付之請求即難認有理由，為此提起上訴等語。並聲
    明：原判決廢棄；被上訴人在第一審之訴駁回或發回鈞院簡
    易庭。
四、查上訴人於上訴理由(二)主張：原審就台中醫院部分所為之論
    斷理由，竟將上訴人視為侵權行為人，以侵權行為損害賠償
    請求權取代契約上之請求權，無視侵權行為損害賠償請求權
    與本件依保險契約所為之契約上請求權係屬截然不同之請求
    權基礎，而範圍更大不相同；又原審判決完全忽略普通法與
    特別法之分野，並漠視雙方契約之約定，強將民法債編之一
    般規定納入保險法特別規定範圍，自屬判決適用法規不當等
    語。惟依兩造系爭保險契約條款第6條第1項前段約定：「本
    契約如經約定附加『傷害醫療保險金』，被保險人（指被上
    訴人）於本契約有效期間內遭受第2條約定的意外傷害事故
    ，自意外事故發生之日起180日以內，經登記合格的醫院或
    診所治療者，本公司（指上訴人）就其實際醫療費用，超過
    社會保險給付部份『實支實付傷害醫療保險金』」等語，有
    系爭保險契約條款影本附卷可稽。故而，原審依兩造上開約
    定，判決上訴人應給付被上訴人因本件車禍所發生之實際醫
    療費用扣除社會保險給付部分之金額，核無違誤，是上訴人
    此部分主張顯屬無據。至上訴人之前揭其餘上訴理由，均係
    就被上訴人因本件車禍所受傷勢如何及被上訴人因本件車禍
    所發生之實際醫療費用之項目及金額各為何等節，指摘原審
    判決之認定有違背論理法則、經驗法則或判決適用法規不當
    或違背法令之處，惟細繹其此部分上訴意旨，僅係就原審取
    捨證據、認定事實之職權行使指摘其為不當，並就原審已論
    斷者，泛言有違背論理法則、經驗法則或判決適用法規不當
    或違背法令之處，而非具體說明該論斷有何不適用法規、適
    用不當，亦未指出依訴訟資料可認為原判決有違背法令之具
    體事實，難認此部分對原審判決之如何違背法令已有具體之
    指摘。揆諸前揭說明，本件上訴尚難認有理由，應予駁回。
五、依民事訴訟法第436條之32第1項準用同法第436條之19第1項
    規定，第二審法院為訴訟費用之裁判時，應確定其訴訟費用
    額，而本件第二審訴訟費用額，審核卷附證物後確定為如主
    文第2項所示金額。
六、據上論結，本件上訴為無理由，依民事訴訟法第436條之32
    第1項、第2項、第449條第1項、第78條、第436條之19第1項
    ，判決如主文。
中    華    民    國    95    年    11    月    27    日
                  民事第四庭    審判長  許秀芬
                                法  官  王  銘
                                法  官  陳添喜
以上正本係照原本作成。
不得上訴。
中    華    民    國    95    年    11    月    27    日
                                書記官  陳其良


司法院資訊處製作；財團法人民間司法改革基金會備份。
